臺灣高等法院臺南分院刑事判決　　　 95年度選上訴字第967號
上　訴　人　臺灣雲林地方法院檢察署檢察官
被　　　告　丙○○
上　訴　人
即　被　告　辛○○
　　　　　　甲○○
　　　　　　壬○○
　　　　　　己○○（即張淑敏）
上五人共同
選任辯護人　黃翎芳律師
　　　　　　陳姝樺律師
上　訴　人
即　被　告　癸○○
　　　　　　庚○○
上　一　人
選任辯護人　吳炳輝律師
被　　　告　丑○○
選任辯護人　黃翎芳律師
　　　　　　陳姝樺律師
上列上訴人因被告賄選案件，不服臺灣雲林地方法院95年度選訴
字第1號中華民國95年7月26日第一審判決（起訴案號：臺灣雲林
地方法院檢察署94年度選偵字第104號，及同署94年度選偵字第
109號併案辦理），提起上訴，本院判決如下：
    主  文
原判決關於丙○○、辛○○、甲○○、壬○○、張裴玲（即張淑
敏，下同）、庚○○部分，均撤銷。
丙○○、辛○○、甲○○共同對於有投票權之人交付賄賂，而約
其投票權為一定之行使，丙○○處有期徒刑壹年陸月、辛○○處
有期徒刑壹年貳月，各褫奪公權肆年；甲○○處有期徒刑拾月，
褫奪公權年。甲○○預備交付之賄賂新台幣仟伍佰元沒收之
。
壬○○、張裴玲共同對於有投票權之人交付賄賂，而約其投票權
為一定之行使，各處有期徒刑陸月，如易科罰金，均以銀元佰
元即新台幣玖佰元折算壹日，均褫奪公權年，各緩刑年。張
裴玲預備交付之賄賂新台幣貳萬仟元沒收之。
庚○○無罪。
其他上訴駁回（癸○○、丑○○部分）。
癸○○緩刑年。
    事  實
一、緣丙○○係政益集團總裁、兼任小娘娘健康美麗事業（下稱
    小娘娘）、步步升旅遊公司、政益慈善功德會、超帆網路行
    銷公司負責人，並係第16屆雲林縣議員第1 選區之候選人。
    辛○○係小娘娘員林總公司管理部總經理；甲○○則係小娘
    娘總公司營業部總經理兼任小娘娘中區管理人；壬○○係小
    娘娘西螺分店經理；張裴玲（即張淑敏，下同）係小娘娘斗
    六文化分店會計。
二、丙○○因係第16屆雲林縣議員第1選區之候選人（即斗六巿
    、林內鄉、莿桐鄉等區域），為求順利當選乃基於以賄選買
    票之犯意，交由政益集團最大事業體即小娘娘總公司管理部
    總經理辛○○、小娘娘總公司營業部總經理兼任小娘娘中區
    管理人甲○○等人執行。丙○○、辛○○、甲○○三人竟基
    於共同意圖以每票現金新台幣（下同）500元之買票方式之
    賄選犯意聯絡，丙○○於94年9、10月，集合小娘娘全國38
    家連鎖店主管召開主管會議時，先由辛○○、甲○○分別於
    94年9月及10月之小娘娘總公司主管會議時，要求各分公司
    主管，將其本身及分公司內部美容師之親友名單抄錄彙整後
    交給渠二人，作為日後買票行賄之依據。嗣由甲○○依據與
    其等有犯意聯絡之壬○○繳交之賄選名冊，攜帶3萬餘元現
    金，基於包括之單一賄選犯意，自94年11月10日17時許起，
    至同日21時30分許，親自陪同壬○○前往其所列親友名冊（
    計67人）上之親友住處，以每票500元之代價，對名冊所列
    設籍在雲林縣斗六市、莿桐鄉、林內鄉具有投票權之多數選
    民交付賄賂，而約定渠等之投票權為選舉丙○○擔任第16屆
    雲林縣議會議員之一定行使而為賄選，或預備對之賄選。當
    日壬○○已陸續交付選民邱立榮7票3500元、選民周文固4票
    2000元、選民涂春美4票2000元、選民鄧朝聰3票1500元、選
    民張茂峰4票2000元、選民許源誠3票1500元、選民張春正5
    票2500元、選民陳俊宏4票2000元、選民林宏霖4票2000元、
    選民陳瓏元4票2000元、選民游其13票6500元、選民張秀
    雀5票2500元，並請渠等轉交家人或鄰居，總計交付賄選對
    象60人金額共3萬元，尚有名冊所列選民莊士勳、郭佳福、
    張雅芳、郭月香、張雅惠、張家斌、張練近等7人未完成買
    票（壬○○賄選名冊所列未完成賄款交付之吳淑屏、陳金本
    、塗秀麗、張麗秋、莊繡萍、林素月、陳月滿、周聰裕、詹
    木英、吳芷宛、鄧惠妙、廖月秋、林淑琴、張大益、黃玉梅
    、許松木、許廖月菜、林慧怡、蔡英桃、余啟賢、陳昭其、
    陳淑惠、林豐智、林豐文、邱彩鳳、陳景諒、林素霞、游龍
    雄、游何秀梅、王靜宜、游助、王隆盛、王陳淑女、王志
    中、陳淑華、高瑞添、王韻雅、陳旭光、徐素雲、葉清番、
    葉曉萍、葉慶昌、葉慶宏、莊士勳、郭佳福、張雅芳等46
    人，另由檢察官為不起訴處分在案）。其中涂春美並已將賄
    款各500元交付其家人吳其展、吳臻易。而邱立榮、周文固
    、涂春美、吳其展、吳臻易、鄧朝聰、張茂峰、許源誠、張
    春正、林宏霖、陳瓏元、游其、張秀雀等人，均明知500
    元現金係每票賄選之對價，竟予收受並約定投票選舉丙○○
    擔任縣議員之一定行使（邱立榮等人為原審共同被告，其等
    投票受賄罪部分，原審已另先行審結）。
三、甲○○另於94年11月8 日晚間某時，將與其等亦有犯意聯絡
    之張裴玲繳交之親友名冊8紙，及名冊上所列有選舉權人71
    票計35500元之現金放在小娘娘斗六文化分店店內抽屜內交
    予張裴玲，推由其進行賄選買票。因張裴玲所繳交之賄選名
    單中設籍於斗六市十三里之選民25人，係由與其有犯意聯絡
    之叔父戊○○所提供，張裴玲乃於翌日上午8時許將此25票
    之賄選金額12500元交由戊○○發放予該25人。戊○○（戊○○部分，經原審判處有期徒刑六月，褫奪公權三年，緩刑
    三年，未據上訴）遂基於包括之賄選單一犯意，自94年11月
    10 日上午起至該日下午止，陸續親自送交選民張嘉榮2票
    100 0 元、選民張詹月2票1000元、選民鄭學忠4票2000元、
    選民張得宜7票3500元、選民陳清得2票1000元，選民癸○○
    5票2500元，要求渠等投票支持丙○○，並分別請張嘉榮轉
    交賄款予張荷玉；請張詹月轉交賄款予張清江；請鄭學忠轉
    交賄款予廖瑞貞、鄭阿杉、蔡美玉；請張得宜轉交賄款予張
    素霞、謝政憲、謝政志、謝明輝、張秀雲、張明杉；請癸○○轉交賄款予謝亮、謝朝坤、謝進平、盧鍾含笑，請陳清得
    轉交賄款予陳欽忠。其中鄭學忠事後已轉交予家人廖瑞貞、
    鄭阿杉、蔡美玉，癸○○已轉交500元予謝進平。而戊○○
    至陳清得住處時，適陳進通在場，戊○○亦當場將賄款500
    元交付陳進通（上開受託轉交對象之張素霞、謝政憲、謝政
    志、張清江、張荷玉、謝明輝、丁○○、張明杉、陳欽忠等
    人涉犯刑法第143條第1項之投票受賄罪嫌，業經臺灣雲林地
    方法院檢察署檢察官另為不起訴處分）。癸○○、張嘉榮、
    張詹月、鄭學忠、張得宜、陳清得、廖瑞貞、鄭阿杉、蔡美
    玉、謝進平、陳進通等人，均明知所收受500元現金係每票
    賄選之對價，竟予收受並約定投票選舉丙○○擔任縣議員之
    一定行使（除癸○○外，其餘張嘉榮等人投票受賄罪部分，
    亦經原審先行審結）。
四、迨同年11月10日晚間臺灣雲林地方法院檢察署檢察官接獲民
    眾檢舉，指揮該署檢察事務官、雲林縣調查站、調查局中部
    機動組、西螺分局員警，經店長壬○○同意，搜索小娘娘西
    螺分店，當場在該店垃圾桶內查獲壬○○之賄選名冊2紙，
    經訊問壬○○坦承賄選犯行。檢察官因認在24小時內有證據
    湮滅之虞，旋於翌日17時許，由該署多位檢察官帶領檢察事
    務官、雲林縣調查站、調查局中部機動組、雲林縣警察局刑
    警隊、斗六分局等人員，針對小娘娘員林總公司、斗南分店
    、斗六大學、明德、文化分店展開同步搜索，扣得丑○○持
    有之賄選名單3紙、小娘娘分店員工張淑敏賄選名單8紙等物
    。
五、案經臺灣雲林地方法院檢察署檢察官自動檢舉偵查起訴及移
    送併案審理。
    理  由
壹、證據能力部分
一、被告壬○○買票名單2紙、張裴玲撕碎經復原之買票名單8紙
    ，辯護人認係傳聞書證，否認其證據能力。然公訴人請求引
    為物證使用，即以名單之形態作為證據，而非以名單之記載
    內容作為證據，故非屬書證，而係物證，而此又屬依法定搜
    索程序所扣押之物，並無違法取證情事，本院因認其有證據
    能力。又被告甲○○提出其國泰世華銀行帳戶往來明細表，
    請求引為證據使用，公訴人以其係94年11月3日提領，距其
    交予張裴玲、壬○○賄款之時間，有5或7天之差距，認其與
    待證事實不具關聯性，無證據能力。然本院以該帳戶往來明
    細表，乃銀行基於通常業務過程所製作之紀錄文書，係不間
    斷有規律之記載，並無不可信之情況，依刑事訴訟法第159
    條之4第2款規定，應有證據能力。
二、按被告以外之人於審判外之言詞或書面陳述，除法律有規定
    者外，不得作為證據，刑事訴訟法第159條第1項定有明文。
    本件證人即共同被告張裴玲、丑○○、辛○○、甲○○於調
    查站、偵查中未經具結之供述，被告選任辯護人黃翎芳、陳
    姝嬅律師均不同意作為證人證詞使用，而上開供述均屬證人
    於審判外之言詞陳述，復未經具結，依上開法條規定，自不
    得作為證據。次按被告以外之人於審判外之陳述，雖不符前
    4條之規定，而經當事人於審判程序同意作為證據，法院審
    酌該言詞陳述或書面陳述作成時之情況，認為適當者，亦得
    為證據。刑事訴訟法第159條之5第1項定有明文。查證人即
    原審共同被告及其他與本案相關連之證人等人，於檢察官偵
    查中經具結之證述，雖均係被告以外之人於審判外之陳述，
    惟檢察官、被告及辯護人於原審及本院審判程序同意作為證
    據，且該等供述證據係由職司犯罪調查、偵查之警方及檢察
    官依法定正當程序作成，查無出於不自由意志之不法情事，
    本院審酌上情認屬適當，依上開規定，自得為證據。
貳、有罪部分
一、關於被告甲○○、壬○○、張裴玲、癸○○部分：
    訊據訴人即被告甲○○、張裴玲、壬○○、癸○○等人，對
    於上開共同賄選之犯罪事實供承不諱，並經原審共同被告戊○○於原審偵查中及審理時證述明確，復經證人即被行賄之
    選民邱立榮、周文固、涂春美、吳其展、吳臻易、鄧朝聰、
    張茂峰、許源誠、張春正、林宏霖、陳瓏元、游其、張秀
    雀、張嘉榮、張詹月、鄭學忠、張得宜、陳清得、廖瑞貞、
    鄭阿杉、蔡美玉、謝進平、陳進通於偵查中供述屬實，且有
    壬○○買票名單2紙、張裴玲撕碎經黏貼復原之買票名單8紙
    附卷可佐。足認被告等4人自白核與事實相符，堪信為真實
    。事證明確，被告4人賄選犯行，洵可認定。
二、關於被告丙○○、辛○○部分：
(一)訊據被告丙○○、辛○○二人坦承丙○○係政益集團總裁、
    兼任小娘娘健康美麗事業、步步升旅遊公司、政益慈善功德
    會、超帆網路行銷公司負責人，並係第16屆雲林縣議員第1
    選區之候選人。辛○○係小娘娘員林總公司管理部總經理；
    甲○○則係小娘娘總公司營業部總經理兼任小娘娘中區管理
    人；壬○○係小娘娘西螺分店經理；張裴玲係小娘娘斗六文
    化分店會計無訛。惟均矢口否認有本案犯行，被告丙○○辯
    稱，伊確無賄選行為，亦無命其政益集團旗下幹部抄錄親友
    名單之事。被告辛○○辯稱，伊未曾在小娘娘總公司主管會
    議時，要求各分公司主管，抄錄其本身及分公司內部美容師
    之親友名單，亦未曾調集資金來賄選云云。
(二)經查：
    (一)證人即小娘娘斗六大學路分店主任乙○○於偵查中具結供
      證：今年9月初我參加總公司主管會議時，小娘娘中區總
      經理甲○○及政益集團管理部總經理辛○○有要求各公司
      主管將親友名單抄給丙○○競選總部（就是交由總公司的
      稽查主任來收回去），並交給每位公司主管一份親友人員
      空白表格（內含親友姓名、關係、地址等欄位），要求我
      們填寫自己在第一選區親友名單，…在10月初主管會議中
      ，甲○○、辛○○要求所有分公司主管，將各分公司內之
      美容師親友名單抄給丙○○競選總部，甲○○、辛○○雖
      然沒有當面告知我抄名單的用意，但當時有部分分公司主
      管有提及所抄寫名單是要用以每票500元買票，我才瞭解
      抄名單給總公司的意義，我於10月份分公司擴大會議時，
      我向大學店所有美容師宣達總公司要求美容師將自己親友
      名單抄給丙○○競選總部等語（94選他267號卷一第51頁
      ），核與證人即大學路分店會計吳秋瑩於偵查中具結證稱
      ：小娘娘公司大學路分店主任乙○○於10月3日前往員工
      總公司參加10月份主管會議，平時主管會議都由總經理辛○○主持，乙○○接受總公司指示，要求各分店員工提供
      親友名單，協助丙○○輔選拉票，乙○○於10月4日召集
      大學路分店舉行擴大會議，會中轉述總公司指示，要求大
      學路分店員工提供設籍於雲林縣議員第一選區之親友名單
      給乙○○，乙○○彙整員工提供之親友名單後，再轉交給
      員林總公司等情相符（94選他267號卷一第68頁），參酌
      被告甲○○於偵查中亦自承其有在會議中提起拜託店長去
      抄名冊之事實（94選他267號卷一第247頁），足認被告辛○○確有於94年9、10月之主管會議上與甲○○，共同要
      求各分公司主管，將其本身及分公司內部美容師之親友名
      單抄錄彙整後交給渠二人。而甲○○日後更依據壬○○、
      張裴玲所交付之親友名單來進行賄選，已如上述，且被告
      甲○○就其涉犯本案之罪亦於原審及本院坦承不諱，則被
      告辛○○與甲○○間自始即有賄選之犯意聯絡及行為分擔
      ，甚為明灼。
    (二)查被告丙○○係政益集團總裁、兼任小娘娘健康美麗事業
      、步步升旅遊公司、政益慈善功德會、超帆網路行銷公司
      負責人，並係第16屆雲林縣議員第1選區之候選人，而本
      案涉案之人，其中辛○○係小娘娘員林總公司管理部總經
      理，甲○○則係小娘娘總公司營業部總經理兼任小娘娘中
      區管理人，壬○○係小娘娘西螺分店經理，張裴玲係小娘
      娘斗六文化分店會計，均係該政益集團或小娘娘之幹部或
      職員。查因國內賄選情形仍嚴重，政府乃對賄選行為嚴予
      取締，並予以重罰，而實際賄選情形，候選人為避免被查
      獲賄選，影響其日後當選之效果，於進行賄選時不會由其
      本人出面進行賄選，而由其可信任之親友或職員出面進行
      賄選，本案若被告丙○○未指示進行賄選，則辛○○、甲○○、壬○○、張裴玲等人何須干冒觸法自願為丙○○賄
      選而以身試法？且同案被告壬○○於偵查中陳稱：丙○○
      於94年10月初開幹部會議時要大家支持他，並要幹部發動
      親友幫他拉票等語（見94選他267號卷一第30頁）、同案
      被告張裴玲於偵查中陳稱：店長在總公司開會回來有要我
      們抄名單，我們也知道是老板丙○○要選縣議員要買票用
      的等語（見94選他267號卷一第30頁）、同案被告甲○○
      於偵查中陳稱：會議時董事長（丙○○）及二位總經理有
      要求抄名單供選舉使用等語（見94選他267號卷一第247頁
      ）、於原審稱：我有請小娘娘體系員工去抄名冊，是招攬
      會員，也是作拜票用，支持丙○○選縣議員等語（見原審
      卷第268頁背面）。可見被告丙○○確有以金錢買票賄選
      之犯意並著由其員工實行賄選，故丙○○係推由政益集團
      或小娘娘體系之幹部或職員，分工抄錄親友名冊，並進行
      買票等行為，洵可認定。
    (三)至證人即共同被告丑○○於原審審理中結證稱：94年9、
      10月之主管會議中並沒有聽到辛○○、甲○○有要求分店
      主管抄錄親友名單云云（見原審卷第262頁背面），及證
      人甲○○於原審審理中供證：辛○○有無在主管會議中要
      求分店主管抄錄親友名單，伊沒有印象，伊是私下請分店
      主管去抄錄親友名單，並不是在主管會議上說的云云（見
      原審卷第268頁背面、第272頁背面），核與上開供證情詞
      不符，顯係迴護被告丙○○、辛○○之詞，均不足採。
    (四)被告辛○○之選任辯護人雖以證人乙○○於偵查中證稱：
      甲○○、辛○○雖然沒有當面告知我抄名單的用意，但當
      時有部分分公司主管有提及所抄寫名單是要用以每票500
      元買票，我才瞭解抄名單給總公司的意義云云，認此部分
      之證言係聽聞自其他分公司主管之詞，及證人吳秋瑩於偵
      查中證稱：乙○○於10月4日召集大學路分店舉行擴大會
      議，會中轉述總公司指示，要求大學路分店員工提供設籍
      於雲林縣議員第一選區之親友名單給乙○○云云，乃聽聞
      自乙○○之詞，並未親身參與，且未言及係來自總公司何
      人之指示，俱屬傳聞證據，不足以證明辛○○有參與賄選
      犯行。然查證人乙○○之證言，就辛○○有無在94年9、
      10月之主管會議上指示抄錄親友名冊乙節，乃其個人親見
      親聞，非屬傳聞甚明。而證人吳秋瑩之證言，就乙○○有
      無依總公司於主管會議之指示，下達分店員工抄錄親友名
      冊乙節，亦屬其個人親見親聞，即非傳聞證據。就上開2
      證人之證言參互以觀，即足以證明乙○○確係於主管會議
      時，因辛○○、甲○○之指示，而於分店轉達抄錄親友名
      冊之事實。再者，事後甲○○亦依據西螺分店經理壬○○
      及斗六文化分店會計張裴玲所提報之親友名冊，以每票50
      0元進行賄選事宜，已據甲○○、壬○○、張裴玲供承明
      確，亦核與證人乙○○上開證詞相符合，本院依據此等相
      關事證，認定辛○○參與本件賄選犯行，採證並無違反證
      據法則，選任辯護人上開辯解，亦不足取。
    (五)綜上，被告丙○○、辛○○上開所辯，係屬卸責之詞，並
      不足取，事證明確，其犯行應堪認定。
三、查被告丙○○、辛○○、甲○○、張裴玲、壬○○等人（下
    稱被告丙○○等5人）行為後，公職人員選舉罷免法部分條
    文業於民國94年11月30日經總統修正公布，並自公布日起算
    之第3日即同年12月2日起發生效力。其中同法第90條之1第1
    項原係規定「對於有投票權之人，行求期約或交付賄賂或其
    他不正利益，而約其不行使投票權或為一定之行使者，處5
    年以下有期徒刑，得併科新台幣40萬元以上400萬元以下罰
    金。」，修正為「對於有投票權之人，行求期約或交付賄賂
    或其他不正利益，而約其不行使投票權或為一定之行使者，
    處3年以上10年以下有期徒刑，得併科新台幣100萬元以上10
    00萬元以下罰金。」，是上開被告丙○○等5人犯罪後公職
    人員選舉罷免法第90條之1第1項已有變更，比較新舊法之結
    果，以行為時之舊法有利於被告，依刑法第2條第1項前段之
    規定，應適用行為時之同法第90條之1第1項處罰。核上開被
    告丙○○等5人所為，均係犯修正前公職人員選舉罷免法第
    90條之1第1項投票交付賄賂罪。渠5人就上開犯行間，有犯
    意聯絡及行為分擔，皆為共同正犯。再按被告等行為後刑法
    第56條連續犯之規定，業於94年2月2日修正公布刪除，並於
    95年7月1日施行，則被告等之犯行，因行為後新法業已刪除
    連續犯之規定，此刪除雖非犯罪構成要件之變更，但顯已影
    響行為人刑罰之法律效果，自屬法律有變更（最高法院95年
    第8次刑事庭會議決議參照）。而投票行賄罪，原則上行為
    人本須反覆為多次之買票行為，始可達其目的，在構成要件
    上，立法者本即預定其為複數之同種行為反覆實施犯罪，是
    於刑法修正後應認為係屬集合犯之性質（台灣高等法院因應
    新修正刑法施行座談會第39號法律問題研討結論參見）。參
    以被告丙○○等5人本件投票行賄犯行，均係在94年11月10
    日當天密接完成，更應認係屬集合犯論以一罪。此種理論在
    刑法連續犯未修正廢止前即已存在，因連續犯規定仍為有效
    規範之前，以有從一罪論處並加重其刑之便宜情事，集合犯
    理論較不彰顯，於刑法修正廢除連續犯後，就投票行賄罪論
    以集合犯之一罪，乃為實務上之通說，但不生依刑法第2條
    第1項新舊法比較適用之問題，合先敘明。又既係集合犯關
    係，則渠等所為未完成之預備賄選低度行為，已為投票行賄
    之高度行為所吸收，不另論罪。再被告甲○○、己○○、壬○○等人於偵查中自白犯罪，應依公職人員選舉罷免法第90
    條之1第5項規定減輕其刑。另核被告癸○○所為係犯刑法第
    143條第1項之投票受賄罪。
四、按行為後法律有變更者，適用行為時之法律。但行為後之法
    律有利於行為人者，適用最有利於行為人之法律，刑法第2
    條第1項定有明文。本件被告癸○○行為後，刑法第143條第
    1項之併科罰金刑業經刑法施行法第1條之1規定，修正提高
    30倍，並由銀元改為新台幣，亦即併科罰金刑為新台幣15萬
    元以下，及依修正後刑法第33條第5款規定「罰金：新台幣1
    千元以上，以百元計算之」等規定觀之，修正後刑法第143
    條第1項之併科罰金刑，最低為新台幣1千元；而修正前刑法
    第143條第1項之併科罰金刑，法定最高刑度依修正前之罰金
    罰鍰提高標準條例第1條前段規定提高為10倍，即銀元5萬元
    ，及依修正前刑法第33條第5款規定「罰金：銀元1元以上」
    ，其最低度併科罰金刑為銀元1元即新台幣3元，是經比較後
    ，自應適用行為時即修正前之刑法第143條第1項較有利於被
    告癸○○。又刑法第41條第1項前段原規定：「犯最重本刑
    為5年以下有期徒刑以下之刑之罪，而受6個月以下有期徒刑
    或拘役之宣告，因身體、教育、職業、家庭之關係或其他正
    當事由，執行顯有困難者，得以1元以上3元以下折算一日，
    易科罰金。」，又行為時之易科罰金折算標準，修正前罰金
    罰鍰提高標準條例第2條前段（現已刪除）規定，就其原定
    數額提高為100倍折算1日，則本件被告行為時之易科罰金折
    算標準，應以銀元300元折算1日，經折算為新臺幣後，應以
    新臺幣900元折算為1日。惟95年7月1日修正公布施行之刑法
    第41條第1項前段則規定：「犯最重本刑為5年以下有期徒刑
    以下之刑之罪，而受6個月以下有期徒刑或拘役之宣告者，
    得以新臺幣1千元、2千元或3千元折算1日，易科罰金。」，
    比較修正前後之易科罰金折算標準，以95年7月1日修正公布
    施行前之規定，較有利於受刑人，則應依刑法第2條第1項前
    段，適用修正前刑法第41條第1項前段規定，定其折算標準
    。被告壬○○、己○○、癸○○於本案經科處之有期徒刑，
    均符合得易科罰金之情形，自應適用修正前刑法第41條第1
    項前段規定，定其折算標準。
五、原判決未查，認不能證明被告丙○○犯罪，而為無罪判決諭
    知，為有未當。另對被告辛○○、甲○○、壬○○、張裴玲
    予以論罪科刑，固非無據，惟查：被告辛○○、甲○○、壬○○、張裴玲等人與被告丙○○間有共同賄選之犯意聯絡及
    行為分擔，均為共同正犯，原判決未論以與被告丙○○間為
    共同正犯，即有未洽。又被告丙○○、辛○○、甲○○、壬○○、張裴玲係共同犯修正前公職人員選舉罷免法第90條之
    1第1項之集合犯，並非連續犯，亦無修正刑法之新舊法比較
    問題，原判決誤以有刑法新舊法比較問題，認應以適用新修
    正刑法云云，而有違誤。另被告甲○○於偵查中已自白有交
    付被告壬○○3萬元賄款，雖未坦承交付被告張裴玲賄款。
    惟按依公職人員選舉罷免法第90條之1第5項規定，犯第1項
    或第2項之罪，在偵查中自白者，減輕其刑。其自白並非要
    求全部坦承，其僅就其中一部分犯罪事實自白者，亦有該減
    刑規定之適用。原判決未依該條項對被告甲○○減輕其刑，
    尚有未當。又被告壬○○、張裴玲經原判決科處有期徒刑6
    月，依法得易科罰金，而刑法第41條於94年2月2日經修正，
    已於95年7月1日施行，但原判決未依新舊法規定予比較，逕
    適用修正後之規定諭知易科罰金之折算標準，並有可議。檢
    察官以原判決對被告丙○○諭知無罪部分不當而提起上訴，
    為有理由，被告辛○○上訴否認犯罪，被告甲○○、壬○○
    、張裴玲上訴主張原判決量刑過重，均無理由，惟原判決既
    有上開不當之處，自應由本院將原判決關於被告丙○○、辛○○、甲○○、壬○○、張裴玲部分予以撤銷改判。爰審酌
    選舉乃民主法治之重要政治活動，須由選民評斷候選人之才
    德、品行、學識、操守、政見而選賢與能，其攸關國家政治
    之良窳、政務之推動是否清廉自持，影響國家根基及人民權
    利至鉅，賄選等以金錢不當介入政治之不良選風，將造成惡
    劣之政治文化，阻礙國家政務之進步，是以政府為導正賄選
    之偏差觀念，每逢選舉期間，即積極宣導反賄選之決心，並
    籲全體候選人及民眾摒棄賄選，維護良善選風，此已為一般
    民眾所得周知。被告丙○○、辛○○、甲○○、壬○○、張
    裴玲竟漠視上情，圖以金錢買賣選票之方式，不當影響選舉
    ，及被告丙○○、辛○○居於主導地位，卻自始皆否認犯行
    ，全無悔意，被告甲○○雖坦認犯行，但亦因居主導地位，
    犯罪情節重大，被告壬○○、張裴玲均坦認犯行，情節較輕
    ，及其等於本件賄選之分工情節等一切情狀，分別量處如主
    文所示之刑，並依法各褫奪公權如主文所示。又被告壬○○
    、張裴玲均未曾因故意犯罪受有期徒刑以上刑之宣告，有臺
    灣高等法院被告前案紀錄表可稽，考量其犯後態度良好，頗
    有悔意，經此偵審程序之教訓，應知所警惕而無再犯之虞，
    爰併予宣告緩刑3年，以啟自新。至甲○○尚未完成賄選而
    預備用以行賄之7票計3500元，己○○尚未完成賄選而預備
    用以行賄之46票計23000元，雖未扣案，仍應依修正前公職
    人員選舉罷免法第90條之1第3項規定宣告沒收。另原判決就
    被告癸○○部分，以其罪證明確，因予適用刑事訴訟法第29
    9條第1項前段、公職人員選舉罷免法第98條第3項，刑法第
    11條前段、第2條第1項，修正前刑法第143條第1、2項、第
    41條第1項前段、第37條第2項、修正前罰金罰鍰提高標準條
    例第1條前段、第2條，量處有期徒刑五月並諭知如易科罰金
    以銀元3百元即新台幣9百元折算1日，褫奪公權3年，其收受
    之賄賂2000元（原2500元，其中500元已轉交同案被告謝進
    平，已於謝進平部分諭知沒收），併依修正前刑法第143條
    第2項規定宣告沒收，及諭知如全部或一部不能沒收時，追
    徵其價額。本院經核，原判決就此部分認事用法俱無不合，
    量刑亦稱妥適，被告癸○○上訴主張原判決量刑過重，並不
    足採，應駁回上訴。惟其未曾因故意犯罪受有期徒刑以上刑
    之宣告，有臺灣高等法院被告前案紀錄表可稽，考量其犯後
    態度良好，頗有悔意，經此偵審程序之教訓，應知所警惕而
    無再犯之虞，爰併予宣告緩刑3年，以啟自新。
、無罪部分，即被告丑○○（原判無罪，維持原判，上訴駁回
    ）、庚○○（原判有罪，撤銷改判無罪）部分：
一、公訴意旨略以：丙○○因係第16屆雲林縣議員第1選區之候
    選人，為求順利當選乃基於以賄選買票之犯意，交由政益集
    團最大事業體即小娘娘總公司管理部總經理辛○○；小娘娘
    總公司營業部總經理兼任小娘娘中區管理人甲○○等人執行
    。丙○○、辛○○、甲○○三人遂有賄選之犯意聯絡。丙○○於94年9月、10月初，集合小娘娘全國38家連鎖店主管召
    開例行主管會議時，要求幹部發動員工、親友投票支持丙○○參選縣議員。會議中總總經理辛○○及甲○○更當場發放
    「超帆網路行銷客戶拜訪名單」之空白表格予各分店店長，
    要求各店長督促員工以上開「超帆網路行銷客戶拜訪名單」
    為掩護，限期繳交設籍在第一選區（斗六巿、林內鄉、莿桐
    鄉）親友之選舉名冊回報小娘娘總公司及丙○○競選總部，
    以供渠等遂行現金買票賄選之計劃。嗣經小娘娘店長、店員
    在同年10月底繳回上開親友名冊後，甲○○即指示與渠有賄
    選犯意聯絡之小娘娘總公司管理部下屬人事資料管理課副理
    丑○○，負責將上開該等親友名冊之電腦，並設定詳細村里
    鄰之蒐尋條件，以便管控買票、估票之進度。選民名冊繕具
    、建檔完備後，丙○○即指示辛○○、甲○○調集資金，由
    甲○○負責依照繳交名冊，每人500元計算，擬逐店分送賄
    選現金至各分店員工而預備對設籍雲林縣第一選區之選民進
    行賄選，因認丑○○係共同犯修正前公職人員選舉罷免法第
    90條之1第1項之罪。另以甲○○於94年11月8日晚間某時，
    將與其等亦有犯意聯絡之張裴玲繳交之親友名冊8紙，及名
    冊上所列有選舉權人71票計35500元之現金放在小娘娘斗六
    文化分店店內抽屜內交予張裴玲，推由其進行賄選買票。因
    張裴玲所繳交之賄選名單中設籍於斗六市十三里之選民25人
    ，係由與其有犯意聯絡之叔父戊○○所提供，張淑敏乃於翌
    日上午8時許將此25票之賄選金額12500元交由戊○○發放予
    該25人。戊○○遂基於包括之賄選單一犯意，自94年11月10
    日上午起至該日下午止，陸續親自送交選民張嘉榮等人買票
    之賄款，其中交付庚○○2票1000元，請庚○○將賄款交付
    丁○○，要求渠等投票支持丙○○，因認庚○○涉犯刑法第
    143條第1項之投票受賄罪嫌。
二、按犯罪事實應依證據認定之，無證據不得認定其犯罪事實；
    又不能證明被告犯罪者，應諭知無罪之判決，刑事訴訟法第
    154條第2項、第301條第1項分別定有明文。又按刑事訴訟法
    上所謂認定犯罪事實之證據，係指足以認定被告確有犯罪行
    為之積極證據而言，如未能發現相當證據或證據不足以證明
    ，自不能以推測或擬制之方法，以為裁判基礎，最高法院29
    年上字第3105號及40年台上字第86號分別著有判例可資參照
    。再刑事訴訟法第161條已於民國91年2月8日修正公布，其
    第1項規定：檢察官就被告犯罪事實，應負舉證責任，並指
    出證明之方法。因此，檢察官對於起訴之犯罪事實，應負提
    出證據及說服之實質舉證責任。倘其所提出之證據，不足為
    被告有罪之積極證明，或其指出證明之方法，無從說服法院
    以形成被告有罪之心證，基於無罪推定之原則，自應為被告
    無罪判決之諭知，最高法院亦著有92年台上字第128 號刑事
    判例可資參照。
三、本件公訴人認定被告丙○○、丑○○涉犯本件賄選犯行，無
    非以：(一)被告丑○○對扣案之列印名單自始無法明確交代，
    顯然該列印名單與賄選有關，並有該列印名單3紙附卷可證
    等。(二)證人戊○○已當庭指認確有交付被告庚○○買票賄款
    1000元等資為其論據。訊據被告丑○○、庚○○均堅決否認
    有上開賄選犯行，被告丑○○辯稱：所查扣之列印名單純係
    超帆網路行銷公司之會員推廣名單，伊在電腦上將該等名單
    建檔，係其業務上需要，並無與被告丙○○、辛○○、甲○○等人有何賄選之犯意聯絡及行為。被告庚○○則辯稱，伊
    確並未收到戊○○轉交之買票賄款1000元，因當天係值保全
    夜班，早上7、8點回家後洗完澡吃過飯就去睡覺，睡到當天
    吃晚飯時才起床，當天沒有遇到戊○○等語。
四、經查：
(一)被告丑○○部分：
    (一)被告丑○○迭於調查站、原審偵審中及本院審理中皆陳明
      ：該3份列印名單係超帆網路行銷公司為招攬會員之資料
      ，經各分店陳報建檔後，再交由原陳報者拜訪，或由伊本
      身去確認，是否願成為會員，並非賄選買票之名單等語。
      核與證人辛○○於原審結證稱：丑○○亦負責旗下事業體
      超帆網路行銷公司會員資料的整理，因為超帆網路行銷公
      司剛成立人力資源較不足，所以送回小娘娘總公司作整理
      建檔，丑○○雖不用負責拉會員，但因該公司有獎金制度
      ，也可以利用這些資料去確認，若會員有購買商品，他可
      以申請獎金等語相符（見原審卷第264頁）。
    (二)扣案3份列印名單均係以電腦建檔列印，其上亦載明係「
      會員戶籍（里村）資料列印」等字樣，與其後壬○○、張
      裴玲所呈報用以賄選所用之賄選名單均係以手寫抄錄之情
      形明顯不符，此亦有壬○○買票名單2紙、張淑敏撕碎經
      黏貼復原之買票名單8紙附卷可稽。參以本件賄選手法，
      係透過各分店店長及員工騰寫查報親友名冊，再由辛○○
      、甲○○透過查報之店長或員工（壬○○、張淑敏），依
      據名冊逐一發放現金行賄，並於名冊上以打勾方式註記買
      票完成與否，此亦經證人即共同被告壬○○、張裴玲於偵
      查中供證明確，並有上開買票名單資料合計10紙可稽（94
      選他267號卷一第31、194頁），已足以管控買票、估票之
      進度，實無再予電腦建檔管理之必要。況卷內復查無其他
      相關事證足資佐認該3份列印名單係作為行賄之用，自難
      據此即遽予推認被告丑○○係負責賄選名單之電腦建檔工
      作。
(二)被告庚○○部分：
    (一)證人即原審共同被告戊○○固分別於偵查中及原審審理時
      分別證述：有於94年11月10日將買票的錢，每票500元交
      給庚○○，再請他們轉交給別人等語（94選他267號卷三
      第4頁），是於當日下午在庚○○家庭院，將錢交給庚○○的，交給他1000元，並請他轉交丁○○等語（見原審卷
      第283頁）。
    (二)查被告庚○○辯稱94年11月10日當天，因其前一天晚上值
      保全夜班，其於第二天即94年11月10日當天，因前一晚上
      值保全夜班，所以一直睡到當天晚餐時分才由母親叫伊起
      床用餐，根本未收到戊○○之賄款，並提出其94年11月9
      日值保全夜班之服務日誌影本為證。查證人即庚○○之母
      丁○○於本院結證稱：庚○○是伊之子，擔任保全工作。
      94年11月10日庚○○於早上7點多下班，吃過飯後沒有外
      出。沒看見戊○○去伊家等語。另證人即其配偶子○○於
      本院結證稱：庚○○是伊夫，擔任保全工作。94年11月10
      日庚○○於早上7點多下班，他上班時間係晚上7點至隔天
      早上7點。當天庚○○從早上7點多睡到下午6點多才起床
      。當天伊未外出，也沒有看到戊○○到伊家，沒有收到賄
      選的賄款500元等語（見本院卷一第138頁、第140-141頁
      ），並有庚○○工作之服務日誌紀錄影本在卷可證（見原
      審卷第295頁），足認被告庚○○94年11月9日當晚值保全
      夜班至第二天即94年11月10日上午7點多回家之事實，則
      其第二天即94年11月10日白天全天在家睡覺亦屬常情，是
      證人丁○○、子○○雖係被告庚○○之母、之妻，為最親
      密之親人，但上開證述係屬被告庚○○於94年11月10日有
      無在家睡覺之證述，非旁人所能知悉，該二證人於本院之
      證述，尚合常情常理，應屬可採。
    (三)本案指證被告庚○○有本案犯行者，僅證人戊○○而已，
      並查無其他積極證據佐證被告庚○○確有本案犯行，依上
      開法條及判例意旨，仍應認被告庚○○之犯罪不能證明。
(三)綜上，公訴人所舉之證據，尚難使本院形成被告丑○○、庚○○2人確有本案犯行之有罪心證，本院亦查無其他積極證
    據足資佐認被告2人確有起訴及併辦意旨所示之賄選犯行，
    應為被告2人無罪之諭知。
三、原判決認被告丑○○部分犯罪不能證明，因而為無罪判決諭
    知，本院經核，原判決此部分為屬允洽，檢察官上訴仍執陳
    詞指摘原判決不當，非有理由，應駁回其上訴。又原判決誤
    認被告庚○○有收受賄賂，而許以其投票權為一定之行使之
    犯行，被告庚○○上訴指摘原判決此部分不當，為有理由，
    自應由本院將原判決關於庚○○部分撤銷，改諭知無罪判決
    。
據上論斷，依刑事訴訟法第368條、第369條第1項前段、第364條
、第299條第1項前段、第301條第1項，修正前公職人員選舉罷免
法第90條之1第1項、第3項、第5項、第98條第3項，刑法第11條
前段、第2條第1項、第28條、第37條第2項、第74條第1項、修正
前刑法第143條第1、2項、第41條第1項前段、修正前罰金罰鍰提
高標準條例第1條前段、第2條，判決如主文。
本案經檢察官江守權到庭執行職務。
中　　華　　民　　國　　96　　年　　 4　　月　　30　　日
                  刑事第一庭    審判長法　官  黃崑宗
                                      法　官  夏金郎
                                      法　官  王明宏
以上正本證明與原本無異。
投票行賄罪部分如不服本判決，應於收受本判決後十日內向本院
提出上訴書狀。其未敘述上訴理由者並得於提起上訴後十日內向
本院補提理由書狀（均須按他造當事人之人數附繕本）「切勿逕
送上級法院」。
投票受賄罪部分不得上訴。
                                      書記官  黃全忠
中　　華　　民　　國　　96　　年　　5 　　月　　1 　　日
附錄：本判決論罪科刑法條
修正前公職人員選舉罷免法第90條之1第1、3、5項：
對於有投票權之人，行求期約或交付賄賂或其他不正利益，而約
其不行使投票權或為一定之行使者，處5年以下有期徒刑，得併
科新臺幣40萬元以上400萬元以下罰金。
預備或用以行求期約或交付之賄賂，不問屬於犯人與否，沒收之
。
犯第1項或第2項之罪，在偵查中自白者，減輕其刑；因而查獲候
選人為正犯或共犯者，減輕或免除其刑。
中華民國刑法第143條（投票受賄罪）
有投票權之人，要求、期約或收受賄賂或其他不正當利益，而許
以不行使其投票權或為一定之行使者，處3年以下有期徒刑，得
併科5千元以下罰金。
犯前項之罪者，所收受之賄賂沒收之。如全部或一部不能沒收時
，追徵其價額。
